最高法院民事判決　　　　　　　　九十六年度台再字第三三號
再 審原 告　甲 ○ ○
訴訟代理人　陳 鄭 權律師
再 審被 告　乙 ○ ○
　　　　　　丙 ○ ○
　　　　　　丁 ○ ○
　　　　　　癸 ○ ○
　　　　　　子 ○ ○
　　　　　　丑 ○ ○
兼上列一人
法定代理人　寅 ○ ○　住同上.
再 審被 告　戊 ○ ○　住同.
　　　　　　己○○○　住同上縣.
　　　　　　庚 ○ ○　住同上.
　　　　　　辛○○○　住台灣省.
　　　　　　壬○○○　住同上縣.
上列當事人間請求分割遺產事件，再審原告對於中華民國九十六
年一月十八日本院判決（九十六年度台上字第一０九號），提起
再審之訴，本院判決如下：
    主  文
再審之訴駁回。
再審訴訟費用由再審原告負擔。
    理  由
本件再審原告主張本院九十六年度台上字第一０九號確定判決（
以下稱原確定判決）有民事訴訟法第四百九十六條第一項第一款
所定事由，對之提起再審之訴，係以：按別籍異財者，對於原來
之家無繼承權，此為日據時期台灣之習慣。再審被告之被繼承人
涂黃安妹既於涂安及其子涂戊郎去世前六年，自涂安戶內分
戶獨立，依上說明，涂黃安妹及嗣因收養入籍涂黃安妹戶內之涂
運郎暨再審被告，對於涂安、涂戊郎繼承自涂戊生之家產（即
坐落屏東縣竹田鄉○○段三四五地號土地應繼分三分之一，下稱
系爭土地）自無繼承權。又涂小早於涂安死亡，身為涂小
妻子之涂黃安妹及以祭祀涂小並繼承其財產為目的所收養之涂
運郎，亦不能代涂小繼承因涂安、涂戊郎絕嗣所遺之系爭土
地，是該土地應由本係獨立一房即伊之被繼承人涂假黎再轉由伊
繼承。乃原確定判決認定再審被告就系爭土地有繼承權，顯與日
據時期台灣之習慣有悖，而有消極不適用民法第一條規定之情事
云云，為其論據。
惟依日據時期台灣之習慣，分戶須分割家產並別居，始足當之。
又未經鬮分之父祖遺產，係屬各房全體共有，若數房中之一房家
系斷絕時，其遺產應由其他各房分配。兩造之先人涂戊生所遺之
財產迄未經鬮分，且再審被告之被繼承人涂黃安妹於日據時期明
治四十一年二月二十二日自涂安戶內分戶，仍設籍於與涂安
同址（阿緱廳港西下里南勢庄頭崙第三０七番地），而屬於涂戊
生三房中之一房涂安，則因涂戊郎死亡絕嗣，既為前訴訟程序
第二審確定之事實，揆之上開說明，原確定判決謂涂黃安妹自涂
安戶內分戶，與對原來之家喪失繼承權之別籍（別居）異財分
戶者不合，屬於涂安一房之系爭土地，應由兩造之先人平均分
配，自無悖於日據時期台灣之習慣，而有消極不適用民法第一條
規定之情事。原確定判決憑此見解而為再審原告敗訴之判決，核
無適用法規顯有錯誤情事，乃再審原告以原確定判決有民事訴訟
法第四百九十六條第一項第一款所定事由，提起本件再審之訴，
難認為有理由。
據上論結，本件再審之訴為無理由。依民事訴訟法第七十八條，
判決如主文。
中　　華　　民　　國　九十六　年　　六　　月　二十八　日
                      最高法院民事第六庭
                          審判長法官  許　朝　雄
                                法官  謝　正　勝
                                法官  鄭　玉　山
                                法官  吳　麗　女
                                法官  袁　靜　文
      本件正本證明與原本無異
                                      書  記  官
中　　華　　民　　國　九十六　年　　七　　月　 十二 　日
                                                ｚ
